臺灣高等法院高雄分院民事判決　　　　　 92年度上字第243號
上　訴　人　甲○○
訴訟代理人　蘇吉雄律師
　　　　　　陳雅娟律師
被上訴　人　中央存款保險股份有限公司
（即高雄區中小企業銀行股份有限公司之承當訴訟人）
法定代理人　乙○○
訴訟代理人　石繼志律師
　　　　　　邱超偉律師
上列當事人間請求損害賠償事件，上訴人對於民國92年7 月18日
臺灣屏東地方法院91年度訴字第613 號第一審判決提起上訴，被
上訴人並為擴張應受判決事項之聲明，本院於94年6 月14日言詞
辯論終結，判決如下：
    主  文
上訴駁回。
原判決主文第一項應更正為上訴人應給付行政院金融重建基金新
台幣貳佰萬元，及自民國九十一年八月十四日起至清償日止，按
年息百分之五計算之利息，並由被上訴人代為受領。
上訴人應再給付行政院金融重建基金新台幣壹仟捌佰萬元，及自
民國九十三年五月二十五日起至清償日止，按年息百分之五計算
之利息，並由被上訴人代為受領。 。
第二審（含擴張部分）訴訟費用由上訴人負擔。
本判決第三項於被上訴人以新台幣參佰陸拾萬元為上訴人供擔保
後，得假執行；但上訴人以新台幣壹仟捌佰萬元為被上訴人預供
擔保後，免為假執行。
    事實及理由
一、按請求之基礎事實同一者，於訴狀送達或上訴後，縱未經他
    造同意，仍得將原訴變更或追加，及擴張應受判決事項之聲
    明，為民事訴訟法第446 條第1 項但書、第255 條第1 項第
    2 、3 款所明定。本件被上訴人於起訴時係本於侵權行為及
    委任之法律關係，請求上訴人賠償新台幣（下同）200 萬元
    ，嗣因上訴人就侵權行為部分為時效消滅之抗辯，而再追加
    依不當得利之法律關係為請求（另就侵權行為部分，於上訴
    至本院後即不再主張），上訴人雖表示不同意，但因其係本
    於同一基礎事實，且符合最高法院56年台上字第3064號判例
    意旨所示情形，自應准許；又上訴人於上訴後，再擴張請求
    1,800 萬元（即合計請求2,000 萬元），核與上開條文規定
    相符，亦應准許，先予說明。
二、本件原係由高雄區中小企業銀行股份有限公司（下稱高雄企
    銀）起訴，而高雄企銀於起訴前即已經財政部函示由中央存
    款保險股份有限公司（下稱中央存保公司）接管，並行使高
    雄企銀股東會、董事及監察人之職權，而於訴訟中之民國93
    年9 月4 日將高雄企銀之全部資產、負債及營業概括讓與第
    三人玉山商業銀行股份有限公司（下稱玉山商銀），且由行
    政院金融重建基金（下稱重建基金）賠付該資產及負債之差
    額與玉山商銀，但將此項對上訴人之債權排除在該讓與範圍
    外，有該概括讓與承受暨賠付契約在卷可稽（見本院卷(一)第
    216 ～218 頁），此為上訴人所不爭執，而重建基金於賠付
    高雄企銀資產與負債之差額與玉山商銀後，既已填補高雄企
    銀在該讓與契約中應履行之補足義務，本件債權復未在該讓
    與範圍內，而因本件債權與高雄企銀對借款戶客戶之債權，
    具有填補同一損害之效果，則就法律效果而言，經重建基金
    為賠付後，如仍由高雄企銀保有本件債權，顯不合理，況依
    行政院金融重建基金設置及管理條例（下稱重建基金條例）
    第16條第2 、4 項規定，就此種情形，中央存款保險股有限
    公司既得以自已名義，代參加存款保險機構或本基金向應負
    賠償責任之職員，提起民事訴訟，可見在重建基金為賠付後
    ，此項債權業已移轉由重建基金取得，否則中央存保公司即
    無代重建基金提起訴訟之權源，就此而言，在重建基金為賠
    付後，本件債權應有法定債權移轉之效力，而中央存保公司
    既得以自已名義就本件債權代重建基金提起訴訟，則依民事
    訴訟法第254 條第1 項規定，自得代高雄企銀承當訴訟，並
    為聲明內容之更正（重建基金條例於94年6 月22日修正公布
    後，已將此法定債權移轉、訴訟權能及承當訴訟等予以明文
    規定，並移列為第17條），而上訴人對此承當訴訟亦表同意
    （見本院卷(二)第39頁），爰改列中央存保公司為被上訴人，
    亦併先說明。
三、被上訴人起訴主張：上訴人原為高雄企銀旗山分行經理，受
    任處理該行之貸款等事務，竟於民國83年1 月間訴外人憲億
    建設股份有限公司（下稱憲億公司）擬在高雄縣甲仙鄉○○
    段第59、61、62及63號土地上興建「市外桃源」大樓，而向
    旗山分行申請土地及建築融資時，違背善良管理人之注意義
    務，且意圖為自己收取回扣之利益，而向憲億公司之負責人
    陳郭阿幸及股東林玉麟表示需虛抬土地購買價格及以3 名買
    受人購地才能貸得所需金額，憲億公司業務經理林志勝乃於
    同年1 月間將上開土地原訂之買賣價金由每坪8 萬元及9 萬
    元分別提高至138,000 元及145,000 元，再由林玉麟及陳郭
    阿幸將不實之購屋人名冊送交訴外人高立建築經理股份有限
    公司（下稱高立公司）評估後，持向旗山分行申請貸款合計
    1 億2,000 萬元，上訴人乃在送交總行核貸之文件中刻意未
    加簽註此不實資料之情事，致總行誤信擔保物價值而准予貸
    款，上訴人於貸款獲准後，並收受陳郭阿幸所交付之佣金
    200 萬元，其刑事責任部分，業經依背信罪判處有期徒刑1
    年6 月確定。嗣憲億公司無力清償貸款，經強制執行等方式
    求償後，仍受有逾8,000 多萬元債權無法受償之損害。爰依
    侵權行為、不當得利及委任之法律關係，聲明求為命上訴人
    給付200 萬元及自起訴狀繕本送達翌日起算法定遲延利息之
    判決（於本院審理中則擴張請求至2,000 萬元及利息，並表
    明不再主張侵權行為之損害賠償請求權）。
四、上訴人則以：伊並無收受任何佣金，亦無向憲億公司表示要
    其虛抬土地買賣價格，且伊僅負責初核申貸資料，更無高估
    擔保物價值情事，至是否准予核貸，係屬總行權限，自不得
    因嗣後憲億公司未能清償，而認伊有未盡善良管理人之注意
    義務；另土地貸款部分，縱依真實價金核算，亦未逾擔保品
    價值之7 成，而建築融資部分，係由高立公司為評估，伊並
    未參與，更不知有銷售資料不實之情事，自無庸負責；再者
    ，擔保物之價值，係隨經濟景氣而變動，而本件貸款現尚有
    部分擔保物未經拍賣，且依其價值應足擔保債權之全部清償
    ，被上訴人自無受有損害，縱有損害，總行既有決定權限，
    亦與有過失等語，資為抗辯。
五、原審經審理結果，判命上訴人應給付200 萬元之本息，上訴
    人提起上訴，並於本院聲明：(一)原判決廢棄。(二)被上訴人在
    第一審之訴及於第二審追加擴張之訴均駁回。(三)如受不利判
    決，願供擔保免為假執行。(四)第一、二審訴訟費用由被上訴
    人負擔。被上訴人則除聲請承當訴訟外，並於本院擴張請求
    之金額至2,000 萬元，而聲明：(一)上訴駁回。(二)第一審判決
    主文應更正為上訴人應給付行政院金融重建基金200 萬元，
    及自91年8 月14日起至清償日止，按年息5 ％計算之利息，
    並由被上訴人代為受領。(三)上訴人應再給付行政院金融重建
    基金1,800 萬元，及自擴張聲明狀送達翌日起至清償日止，
    按年息5 ％計算之利息，並由被上訴人代為受領。(四)上訴人
    願供擔保為假執行。(五)第二審訴訟費用由上訴人負擔。
六、兩造爭執及不爭執事項：
  (一)不爭執部分：
  (1)憲億公司於82年7 月間由其股東陳正壽（即負責人陳郭阿幸
    之夫）、郭茂山（即陳郭阿幸之兄）及林玉麟（即監察人）
    出名，以每坪8 萬元，向訴外人潘天娘購買甲仙段第61、62
    、63號土地，面積合計682 坪，買賣價金共計5,456 萬元；
    及由林玉麟出名，以每坪9 萬元，向訴外人劉俊宏購買同段
    59號土地，面積計24坪，買賣價金計216 萬元。而於向旗山
    分行申請貸款時，則提出不實之買賣契約書，將第61、62、
    63號土地提高為每坪138,000 元，總價金為94,109,000元，
    第59號土地則提高為每坪145,000 元，價金為3,147,000 元
    ，有各偽造後之買賣契約在卷可稽（見原審卷(二)第95～102
    頁）。
  (2)憲億公司申貸時，係以上開4 筆土地設定抵押為擔保，申貸
    土地貸款4,000萬元，工程款即建築融資1億7,000 萬元，被
    上訴人於83年2月7日准予核貸土地貸款4,000 萬元及工程貸
    款8,000 萬元，合計1億2,000萬元，並設定1億4,400萬元之
    抵押權（於同年2 月19日撥款）；另於84年4 月20日再准增
    貸4,000 萬元之工程貸款，並追加增設4,800 萬元之抵押權
    （於同年4 月28日撥款），此部分貸款係在上訴人之任職期
    間內所為，有相關借款申請書及上訴人書狀在卷可稽（見原
    審卷(一)第76、161 ～163 頁）。
  (3)憲億公司於84年11月間已逾3 個月未繳息，為使債權有順利
    回收機會，被上訴人乃決定於84年11月16日續貸7,000 萬元
    之工程貸款，並接手後續工程之財務運用，且再增設8,400
    萬元之抵押權，此部分續貸7,000 萬元之貸款及4,000 萬元
    之土地貸款，均已於85年8 月29日清償完畢。又憲億公司於
    85年6 月份，因仍未能依約清償，被上訴人乃要求以餘屋辦
    理抵押貸款以資清償，而再於85年9 月14日准貸3,065 萬元
    （於86年1 月15日撥款），而用以清償前開借款，有相關借
    款申請書及帳冊資料在卷可憑（見原審卷(一)第176 ～188 頁
    ）。
  (4)憲億公司現尚積欠本金79,859,795元，經強制執行拍賣擔保
    物及相關債務人之財產後，若以現尚有之擔保物即29棟房屋
    之價值，並以憲億公司貸款興建後出售當時之售價計算（尚
    未扣除應繳之土地增值稅），其金額為61,436,200元，如以
    此金額為扣除，本金餘額為18,423,595元，另利息計至93年
    8 月24日止，則已有10,234,294元（見本院卷(二)第117 、11
    9 ～124 頁）。
  (5)本件貸款係由旗山分行承辦，但因各次貸款金額均超過
    3,000 萬元，其核准權限為總行（見原審卷(一)第95頁）。
  (6)上訴人因承辦本件貸款，經刑事庭調查結果，認其有要求憲
    億公司虛抬土地買賣價金，且收受200 萬元佣金之情事，而
    依背信罪判處有期徒刑1 年6 月確定，並已執行完畢，有原
    審87年度訴字第1914號及本院88年上訴字第197 號刑事判決
    在卷可稽（見原審卷(一)第6 ～17頁），並經本院依職權調取
    該刑事全卷查證屬實。
  (二)爭執事項：
  (1)上訴人就本件貸款是否有未盡善良管理人注意義務，致被上
    訴人受有損害。
  (2)被上訴人就此損害之發生及擴大，是否與有過失。
  (3)被上訴人如受有損害，其損害額如何計算。
七、上訴人就本件貸款是否有未盡善良管理人注意義務，致被上
    訴人受有損害部分。
  (一)經本院調取刑事卷查核結果，憲億公司之負責人陳郭阿幸及
    股東林玉麟於調查局訊問時，均明確陳稱係因上訴人表示需
    虛抬土地購買價格才能貸得所需金額，故而偽造買賣契約，
    且於取得貸款後曾交付上訴人200 萬元為佣金，而憲億公司
    業務經理林志勝於刑事案件中亦一再陳稱係在陳郭阿幸及林
    玉麟之指示及同意下，偽造兩份買賣契約，將購買價格提高
    以利貸款；另買賣當事人中之潘天娘、陳正壽則均否認嗣後
    所偽造之買賣契約上簽名印章之真正，潘天娘另表示其就劉
    俊宏部分原亦受林玉麟之託前往詢價，但遭拒絕，嗣後林玉
    麟自行議價以每坪9 萬元成交等語（以上均見調查局筆錄卷
    及原審卷(一)第122～133頁）。而依該不實之買賣契約書所載
    ，第61、62、63號土地係由每坪8 萬元提高為每坪138,000
    元，總價金則5,456 萬元提高為94,109,000元，第59號土地
    則由每坪9 萬元提高為每坪145,000 元，價金由216 萬元提
    高為3,147, 000元，以此計算，其虛抬之金額高達40,536,0
    00元（計算式：94,109,000＋3,147,000 －54,560,000－
    2,160,000 ＝40,536,000）。
  (二)再者，上訴人於調查時亦自陳「我沒有授意他們這樣做，但
    我知道他們一定會將成交價格提高後再向高企提出抵押貸款
    ，那些不實的不動產買賣契約係林麟、林志勝父子他們自行
    偽造的，和我沒有任何關係。我也曾稍加瞭解過憲億公司之
    取得四筆土地的價格，並沒有如不動產買賣契約書上所寫的
    那麼高，但若加計上整理土地、拆除舊建物等，確有每坪10
    萬元以上的價值。」、「我確實沒有在核貸文件中將我所瞭
    解之該四筆土地的狀況填載在送審資料中供高企總行核貸參
    考，致使高企總行人員產生核貸上之錯誤。」、「我本人與
    課長李添丁、徵信人員丙○○曾多次前往前述土地實際勘查
    過，且我亦曾向地主潘天娘、甲仙郵局支局長錢皋民詢問過
    該等土地價格，．．．」等語（見同上調查筆錄卷），可見
    依其自陳之事實，其曾多次至現場實際勘查及向原地主詢問
    地價，甚且已知悉原買賣價格及憲億公司送交之買賣契約不
    實，而民法第535 條所稱受任人善良管理人之注意義務，並
    不以積極行為為限，在一般正常理性及社會客觀認知下，受
    任人所應為而不為之消極作為，例如知悉可能發生損害委任
    人利益之風險而消極未為告知，致委任人誤信其提出之資料
    無瑕疪，而據為一定之作為或不作為時，其因此所受之損害
    ，仍屬同法第544 條所規定受任人因處理委任事務有過失所
    生損害之範疇，故本件上訴人於知悉上情後，竟仍不就此情
    事於其應負責之徵信審核意見中加註說明，以供總行參考，
    ，甚且於送交總行之徵信報告表中載明「系爭土地在82年7
    月購買時每坪有145,000 元及138,000 元，目前興建店鋪住
    宅及大樓，銷售率已達88％，對本行債權可確保」等文字（
    見原審卷(一)第201 ～203 頁），致總行誤信該資料為真實而
    准予貸款，縱如其所辯並未要求憲億公司虛抬價格，或未收
    受200 萬元之佣金，單以此已知悉而未盡詳實告知之情事，
    即已違背其善良管理人之注意義務，況其有要求憲億公司提
    高價格以利貸款等情，確屬真實（詳如後述），則被上訴人
    主張上訴人有未盡善良管理人之注意義務一節，應可採信。
　(三)又陳郭阿幸嗣後於審理中雖否認其於調查局所為係受上訴人
  　要求始偽造買賣契約及有交付佣金之陳述，並陳稱係因上訴
    人不同意再續貸款項而欲整上訴人，故為不實陳述（見原審
    卷(一)第122 ～133 頁），然貸款須經徵信及審核程序，並須
    提出買賣契約書以供參酌，為被上訴人訂立之建築融資作業
    準則第9 條所規定（見原審卷(一)第199 頁），如憲億公司所
    提出之買賣契約與真實不符，於徵信及審核程序中經向出賣
    人查證即可明暸該偽造情事，此時即須承擔無法貸得款項之
    風險，而上訴人亦自陳有向原地主潘天娘查詢，則若非經上
    訴人事先授意，陳郭阿幸等應無自冒此偽造買賣契約之風險
    及必要。另就給付上訴人佣金200 萬元一節，依陳郭阿幸之
    存摺影本所示，其於貸得款項後有提領超過200 萬元之情事
    （見原審卷(一)第205 頁），而陳郭阿幸雖辯稱該款項係用以
    償還訴外人陳文雄及林進褔之借款，然依其二人於刑事庭之
    證言，所謂與陳郭阿幸間之借款均屬現金交易，並無確切憑
    據可供佐證，復與陳郭阿幸先前之供述不符，已難遽為採信
    ，且林玉麟、林志勝於刑事偵查及一審時仍供述上訴人有收
    受該佣金，於陳郭阿幸已為不同陳述之情形下，若非確有其
    事，其二人何須仍維持此項陳述，則陳郭阿幸之嗣後有利上
    訴人之說詞，應屬迴護之詞，自不足採。況上訴人上開授意
    虛抬價金及未加註審查意見，致被上訴人誤信而受有損害等
    情，經刑事庭調查結果，亦認定確有該事實，而依背信罪判
    處有期徒刑1 年6 月確定，有本院88年上訴字第197 號刑事
    判決在卷可稽（見原審卷(一)第6 ～17頁），並經本院依職權
    調取該刑事全卷查證屬實，則上訴人就本件貸款有未盡善良
    管理人注意義務之情事，已甚明確。
  (四)至上訴人雖抗辯故意與過失為不同之責任態樣，如屬故意即
    無過失，二者不得併存，而被上訴人既係以刑事案件認定上
    訴人有背信罪責為其論據，顯屬「故意」侵權行為，而與民
    法第544 所規定之賠償係以處理事務有「過失」之要件不符
    等語。然民法第544 條所稱之過失，係在界定受任人處理事
    務所應負之最低責任限度，亦即受任人處理委任事務有過失
    時，對所生之損害即應賠償責任，並不以重大過失或故意行
    為所致之損害時始應負責，就此而言，條文雖僅規定受任人
    對其過失行為所致之損害應予負責，然就其故意行為所致之
    損害，依舉輕明重之原則，自更應負責，否則，豈非過失之
    輕度行為應負賠償責任，而重度之故意行為反不須負責，此
    顯失其衡平，亦不符法律價值取捨之標準，故上訴人上開論
    據，應屬誤解，而不足採。
  (五)上訴人雖又抗辯若以系爭土地之原訂價金即第61、62、63號
    土地合計682 坪，每坪8 萬元計算，其總價金為5,456 萬元
    ，而同段59號土地為24坪，以每坪9 萬元計算，為216 萬元
    ，總計5,672 萬元，依被上訴人規定之擔保品處理要點第4
    條及第7 項第2 款規定，貸款金額最高得以成交價之7 成為
    放款值，則以上開5,672 萬元之7 成計算，其金額為39,704
    ,0 00 元，與實際准貸之4,000 萬元相當，顯見其並無違背
    被上訴人之相關規定等語。惟查，本件憲億公司係土地貸款
    及建築融資同時為申請，而非個別申請（見原審卷(一)第161
    ～163 頁），則依被上訴人所訂之擔保品處理要點第4 條、
    建築貸款要點第3、6條及建築融資作業準則第4、5、9 條規
    定（見原審卷(一)第189～199頁），即應共同評估其估價及擔
    保，而非單以土地部分之評估為限，且土地部分之評估依上
    開擔保品處理要點第4 條規定，應扣除預估之土地增稅始得
    評估，此從本件貸款之估價核算表中就供擔保之土地，係先
    以每平公尺42,000元（換算為每坪約138,800 元）計算，得
    出金額為93,540,660元，再扣除預估之土地增值稅47,930,2
    67元後，其淨值為45,610,393元，而准核貸4,000 萬元之記
    載，亦可得佐證（見原審卷(一)第200 頁）；至上訴人所稱之
    該要點第7 條第2 款規定，係指建商曾在該行辦理建築融資
    而辦理整批實質分戶房貸，其成交在一年內且交易價格確實
    合理者，得以該成交價之7 成為貸款，與本件係於建築前即
    申請土地及建築融資貸款，並不相同，則上訴人以未經扣除
    土地增值稅之上開計算方式為抗辯，顯不足採；況若如上訴
    人所稱之方式，本件貸款不須提高價金即可貸得4,000 萬元
    ，則憲億公司又何須偽造買賣契約虛抬價金，益證虛抬價金
    之目的顯在符合應扣除之土地增值稅，而可貸得4,000 萬元
    之款項（至扣除土地增值稅之目的，則在於因銀行拍賣受償
    時，往往距申請貸款時相距數年，而有土地增值稅之負擔，
    故應先為預估並扣除，以減少拍賣受償時之損失），故上訴
    人上開抗辯，亦不足採。
  (六)依上所述，上訴人於億億公司申請貸款時，顯已知悉其出所
    提出之申貸資料中有虛抬買賣價金之情事，且此項虛抬情事
    應係基於上訴人之授意，上訴人並因而收受200 萬元之佣金
    ，而其所辯故意與過失為不同之責任態樣，上訴人不須依民
    法第544 條規定負責，及其審核並不違背擔保品處理要點等
    情，均不足採，則被上訴人主張上訴人就本件貸款有未盡善
    良管理人注意義務，即堪採信。
八、被上訴人就此損害之發生及擴大，是否與有過失部分。
  (一)上訴人雖抗辯申貸款項超過3,000 萬元，即非其核准權限，
    應送由總行審核，且總行有實質審核權，則本件顯非其應負
    責之範圍，況總行既有核准權限，其未為注意審核之疏失，
    自不應由上訴人承擔，至少被上訴人亦與有過失等語。然本
    件貸款雖係由總行核准，但上訴人係負責初核之徵信審核工
    作，就其應注意之義務，自不因核准權限在總行而得免除，
    否則，設置分行並委由分行負責徵信及初步審查即無實益，
    此從證人李淑冠、陳怡良於原審分別證稱：「分行之徵信課
    負責看現場及製作估價表、調查表，伊以前任職徵信課時，
    伊所製作估價表及徵信報告表，需經理蓋章始得送往總行，
    徵信課所製作估價表及徵信報告表經分行經理看過並在其上
    蓋章再送到總行，據伊所知，總行之審查部不會再作徵信，
    分行的徵信課本來就是負責調查擔保品市價，鑑定公司係會
    同分行人員到現場，本件貸款總行曾會同分行人員前往現場
    。」；「分行之徵信課負責調查借款人之資產及擔保品價值
    ，總行之審查部負責審查分行所提出貸款資料是否符合原告
    銀行內部規定，再簽擬意見。徵信課負責調查擔保品之市價
    及合理性並製作估價表及徵信調查表，經分行經理審核後再
    送總行，因本件借款因有關建築，分行對此不具專業知識，
    所以需提出建築經理公司之評估報告供分行參考，再由分行
    向總行提出一份完證報告。而總行原則上只做書面審查，僅
    於擔保品究為空地或產權不清時，始會同分行人員前往現場
    ，本件貸款第一次送件時，伊曾去看現場確認是否確實依建
    築執照內容興建及四周環境，至於房屋銷售率係分行之徵信
    課負責調查。伊審查分行所提供本件貸款資料時，發現貸款
    戶財務結構脆弱，且房屋銷售率須達86％始能達收支平衡，
    常務董事會決議暫緩，之後分行再次送件，其徵信報告並表
    示銷售率已達88％，債權確保無慮，而通過土地融資4,000
    萬元及建築融資8,000 萬元。」等語，及被上訴人所訂之分
    層負責授權辦法訂定：總行之審查部負責各營業單位超限授
    信案件之審查、簽擬、及管理事項；營業單位之徵信課承辦
    人員負責借戶及保證人之徵信調查，及資產鑑定估價及徵信
    調查對保事項，並由經理核定等情觀之，亦可得佐證（見原
    審卷(二)第31頁背面、415 ～419 頁）。
  (二)又本件係上訴人授意憲億公司於申請貸款時應虛抬價金，且
    就此情事未加簽註，甚且，於總行於83年1 月間第57次常董
    會審核未通過而緩議時（見原審卷(一)第107 頁，卷(二)第7 頁
    ），即再次陳報，並於總行第58次常董會審查時，到場陳述
    確有符合貸款要件後，總行始同意准貸（見原審卷(一)第108
    頁），就此以觀，總行應係受上訴人提供之錯誤資訊而同意
    准貸，則若上訴人得以此抗辯總行與有過失，豈非形同法律
    上有提供正確資訊之義務者，在刻意提供不實資訊之情形下
    ，仍得主張該收受資訊者自已不為注意該資訊之不實，而應
    自行承擔其風險，此顯不符合民法第535 條、第544 條所規
    範受任人如未盡注意義務即應負賠償責任之價值取捨，況總
    行於審核時縱有疏失，亦屬總行審核人員是否應與上訴人同
    負賠償責任之事宜，而非上訴人得為減輕責任之事由及論據
    ，故上訴人上開被上訴人與有過失之抗辯，顯不足採。
九、被上訴人如受有損害，其損害額如何計算部分。
  (一)憲億公司現尚積欠本金79,859,795元，而尚有之擔保物即29
    棟房地之價值，如以當時之售價計算（尚未扣除應繳之土地
    增值稅），其金額為61,436,200元，如以此金額為扣除，本
    金餘額為18,423,595元，另利息計至93年8 月24日上止，則
    已有10,234,294元等情，為上訴人所不爭執（見本院卷(二)第
    117 、119 ～124 頁），則現有之擔保物顯已不足清償全部
    債務，被上訴人受有損害，應甚明確。而上訴人雖抗辯被上
    訴人縱受有損害，亦應以當若未虛抬價金而可貸得之款項與
    虛抬價金後貸得款項之差額，為其計算損害之數據，然本件
    憲億公司係以不實之資料向被上訴人貸款，業如前述，則若
    被上訴人於徵信及審核時已知悉此不實情事，以一般銀行貸
    款除著重擔保品之價值外，尚著重借款人之信用及還款能力
    之情事為斟酌，本件貸款應非如上訴人所抗辯係以真實資料
    與虛偽資料間可貸款項之差額為計算損害之問題，而係被上
    訴人若知悉上開憲億公司以不實資料申請貸款，將不予同意
    之問題，就此而言，被上訴人所受之損害，自不應以准貨與
    實際可貸款項間之差額為據，而係以因不同意准貸而准貸所
    生之損害為據，此與銀行在評擔估品價值時，並無偽造情事
    ，僅因其職員之任意高估擔保品之價值，致嗣後無法受償所
    生損害，係以高估與實估間之差額為據之情形，並不相同，
    自無從援引適用此見解，故本件之損害金額，應以現尚未能
    受償之金額為據，始為正當，上訴人上開抗辯，並不足採。
  (二)上訴人雖又抗辯因未受償金額係受經濟景氣及當事人還款能
    力之影響，故審酌損害時應以本金為計算基準，且本件虛抬
    價金僅限於土地貸款4,000 萬元部分，就建築融資部分，上
    訴人並未參與，就銷售比例不實部分亦不知情，而土地貸款
    已於85年8 月間清償完畢，被上訴人已無損害等語。惟查，
    本件係土地與建築融資同時申請及准許，業如前述，雖在申
    貸有所區分，且建築融資部分，係由高立公司為評估，而由
    分行層報總行，被上訴人亦未主張上訴人有授意憲億公司製
    作不實之銷售名冊（見本院卷(一)第174 頁，被上訴人就此建
    築融資部分，係主張上訴人未盡其注意義務），但實際既為
    同一筆貸款，自不得於清償時將兩者再為區分，且憲億公司
    於84年11月間已逾3 個月未繳息，為使債權有順利回收機會
    ，被上訴人乃決定於84年11月16日續貸7,000 萬元之工程貸
    款，並接手後續工程之財務運用，則此後憲億公司就清償之
    款項並無任何指定之權限，自不得再依民法第321 條等規定
    主張其嗣後清償者係單為清償所謂之「土地貸款」。至被上
    訴人稱土地貸款部分，依被上訴人之函文，雖表明已於85年
    8 月29日清償完畢（見原審卷(一)第95頁），然應僅在說明其
    內部作業上就受償款項之帳冊記載事宜，對外仍係單一債權
    之型態，並非該「土地貸款」業已清償之意思，故上訴人就
    建築融資之不實銷售資料是否知悉，自不影響其責任及損害
    額之認定。
  (三)至上訴人於84年9 月1 日雖經調離旗山分行（見原審卷(一)第
    113 頁接任者劉清寅之筆錄），而未承辦嗣後7,000 萬元及
    3,065 萬元之貸款部分，但該兩筆款項中7,000 萬元部分，
    業已清償，而3,065 萬元部分，係用以清償原先所借而尚未
    清償之款項（即上訴人任職期間合計1 億6,000 萬元之貸款
    ，見不爭執事項之(2)，該3,065 萬元即係用以清償此部分貸
    款），則此筆借款雖非在上訴人任職期間所借，但並不影響
    憲億公司之借款餘額，故上訴人認有非其任職期間所借款項
    應予扣除之抗辯，本院尚難為其有利之認定。
  (四)又被上訴人之未受償金額現以擔保品在未經扣除土地增值稅
    之情況下，本金部分已有18,423,595元，另利息計至93年8
    月24日止，則已有10,234,294元，而其受損害之金額，既係
    以本件貸款應清償而未清償之數額為據，則此損害金額，如
    扣除從擔保物受償時尚須扣除土地增稅及加計未能按時清償
    之利息，應已超過2,000萬元，故被上訴人請求2,000萬元，
    即屬正當，應予准許，上訴人抗辯並無損害，即不足採。
十、綜上所述，本件被上訴人主張上訴人於任職旗山分行經理期
    間，就其負責審核之憲億公司之貸款案，有未盡其善良管理
    人之注意義務，致被上訴人受有逾2,000 萬元之損害，應可
    採信；上訴人抗辯其無故意或過失，且被上訴人就所受損害
    未能證明，或與有過失等情，均不足採。從而，被上訴人本
    於委任之法律關係，請求上訴人賠償2,000萬元，及其中200
    萬元，自訴狀繕本送達翌日即91年8月14日起，其中1,800萬
    元，自追加擴張書狀送達之翌日即93年5 月25日起，均至清
    償日止，按年息5 ％計算之利息，即有理由，應予准許。原
    審就200 萬元部分命上訴人如數給付，並酌定擔保為假執行
    及免為假執行之宣告，於法並無違誤。上訴意旨指摘原判決
    不當，求予廢棄改判，為無理由，應予駁回。又被上訴人原
    請求之200 萬元及追加擴張請求1,800 萬元部分，因其給付
    方式在承當訴訟後已為更正，亦一併判決如主文第二、三項
    所示。
十一、被上訴人就其加擴張請求1,800 萬元部分，陳明願供擔保為
    假執行，上訴人亦陳明願供擔保免為假執行，經核與法律規
    定相符，爰分別酌定相當之擔保金額准許之。另本件被上訴
    人本委任關係為請求部分，既可得全部勝訴之判決，則其另
    本於不當得利之法律關係，請求其中200 萬元部分，即與判
    決結果不生影響，本院亦不再為審酌認定，併予說明。
十二、據上論結：本件上訴為無理由，被上訴人追加擴張之訴有理
    由，依民事訴訟法第463 條、第449 條第1 項、第78條、第
    390條第2 項、第392條第2 項，判決如主文。
中　　華　　民　　國　　94　　年　　6 　　月　　28　　日
                        民事第一庭
                            審判長法官  黃金石
                            法      官  林健彥
                            法      官  林紀元
以上正本證明與原本無異。
如對本判決上訴，須於判決送達後20日內向本院提出上訴狀，其
未表明上訴理由者，應於上訴後20日內向本院提出上訴理由書（
均須按他造當事人之人數附繕本）。上訴時應提出委任律師或具
有律師資格之人之委任狀，並依附註條文規定辦理。
中　　華　　民　　國　　94　　年　　6 　　月　　28　　日
                            書  記  官  林明威
附註：
民事訴訟法第466 條之1 ：對於第二審判決上訴，上訴人應委任
律師為訴訟代理人，但上訴人或其法定代理人具有律師資格者，
不在此限。
上訴人之配偶、三親等內之血親、二親等內之姻親，或上訴人為
法人、中央或地方機關時，其所屬專任人員具有律師資格並經法
院認適當者，亦得為第三審訴訟代理人。
第1 項但書及第2 項情形，應於提起上訴或委任時釋明之。
